【裁判字號】    89,訴,4423
【裁判日期】    900402
【裁判案由】    清償債務
【裁判全文】
臺灣臺北地方法院民事判決  八十九年度訴字第四四二三號
    原      告  富邦證券金融股份有限公司
    法定代理人  己○○
    訴訟代理人  丁○○
                戊○○
    被      告  甲○○○
    訴訟代理人  丙○○○
    被      告  乙○○
右當事人間清償債務事件，本院判決如左：
    主    文
原告之訴及假執行之聲請均駁回。
訴訟費用由原告負擔。
    事    實
甲、原告方面：
  一、聲明：
  （一）被告應連帶給付原告新台幣（下同）七十萬五千元，及自民國八十七年五月
        十一日起至清償日止，按年息百分之九點七五計算之利息，暨自八十七年十
        二月二十一日起至清償日止，按上開利率百分之十計算之違約金。
  （二）願以現金或同面額之八十六年度中央政府重大交通建設公債甲類第十期供擔
        保後，請准宣告假執行。
  二、陳述：
  （一）被告甲○○○於八十七年五月八日與原告簽訂融資融券契約書，開立八六一
        ○─○○○六六○號之信用帳戶，約定雙方因融資融券所生權利義務，應按
        原告之業務操作辦法及相關法令規章之規定辦理，融資利息利率由原告訂定
        並報請主管機關備查，若逾期未償還融資借款，另按上開利率百分之十加付
        違約金，並約定由被告在與原告簽有代理契約之證券商處下單，並於下單時
        言明以融資或融券方式買進或賣出，經被告下單之該筆買賣若經證券交易所
        撮合成功，則由證券商通知原告，原告再依兩造間之融資融券契約辦理，並
        以被告乙○○為前開契約之連帶保證人。
  （二）嗣被告甲○○○於八十七年五月間，經由原告之代理證券商協和證券股份有
        限公司買進二萬股之「國產車」股票，並於八十七年五月十一日向原告融資
        七十萬五千元，被告甲○○○並依兩造間融資融券契約第三條之約定提供前
        揭股票予原告以擔保其融資債務。惟「國產車」股票於八十七年十一月二十
        日經台灣證券交易所公告停止於集中交易市場買賣，原告遂依證券金融事業
        管理規則第十九條之規定，於同年十二月二十一日通知被告甲○○○償還融
        資借款及取回前開買進股票，並依兩造間契約第七條第一項約定請求被告給
        付依年息百分之九點七五計算之利息。詎被告並未置理，迄未清償，爰依消
        費借貸及連帶保證之法律關係，請求被告連帶給付如訴之聲明第一項所示之
        金額、利息及違約金。
  （三）對被告抗辯所為之陳述：被告固抗辯其所開立之帳戶係遭營業員王玉芬冒名
        下單等語，惟當時國產車股票行情尚佳，為何被告並未賣掉其戶頭之股票，
        令人起疑，況被告甲○○○曾於八十七年十一月二日向原告申請變更其住址
        及印鑑，是其辯稱對下單一事毫不知情云云，自不足採信。
  三、證據：提出融資融券契約書、指定股票客戶資券明細表、富邦證券金融股份有
      限公司催繳函暨郵局大宗郵件明細、八十七年富金業發第二九六號函，被告甲○○○信用帳戶變更申請書、協議書（以上均為影本）各一件，並聲請調閱被
      告甲○○○於中國信託商業銀行城東分行之存款往來帳目明細。
乙、被告方面：
壹、被告甲○○○部分：
  一、聲明：如主文第一項所示。
  二、陳述：
  （一）本件信用帳戶的確為其所開立，融資融券契約上之簽名亦為其所親簽，平時
        該帳戶為其二姑丙○○○所使用，並均透過協和證券股份有限公司營業員王
        玉芬下單，惟被告並未於八十七年五月間下單買進該二萬股之國產車股票，
        亦未於同月十一日向原告辦理融資借款，系爭股票實係原告之代理券商協和
        證券股份有限公司營業員王玉芬，受國產汽車股份有限公司副董事長張朝喨
        之助理林義翔之委託，於未徵得被告同意之情形下，擅以被告名義所下單買
        進，丙○○○於八十七年六、七月間，經王玉芬之告知始知悉上情，隨即要
        求王玉芬儘速彌補處理，事後也曾與王玉芬前往國產公司八德路營業所詢問
        處理狀況。
  （二）按所謂融資融券信用交易，其買賣過程係由被告在與原告簽有代理契約之證
        券商處下單，並於下單時言明以融資或融券方式買進或賣出，且被告下單之
        該筆買賣，尚須經證券交易所撮合成功，被告始應依兩造間之融資融券契約
        辦理，故若被告須就某一筆股票買賣之交易負責，必以上揭股票交易係出於
        被告買進或賣出之意思表示，並由原告或有權代理原告之人完成下單手續，
        該消費借貸契約始能成立。本件股票交易既非被告下單，兩造間即無由成立
        所謂消費借貸契約，從而原告起訴請求被告清償本件融資借款為無理由，應
        予駁回。
  三、證據：聲請訊問證人王玉芬。
貳、被告乙○○部分：
  一、聲明：如主文第一項所示。
  二、陳述：系爭信用帳戶確為其妻即被告甲○○○所開立，其則擔任該融資融券契
      約上之保證人，惟本件股票並非被告甲○○○所下單，而係營業員王玉芬擅自
      使用被告甲○○○之帳戶所買進，原告與被告甲○○○間既無消費借貸關係存
      在，則原告依保證契約一併請求其負連帶給付之責，為無理由，自應駁回其訴
      。
    理    由
一、本件原告起訴主張被告甲○○○與原告訂有融資融券契約，開立信用帳戶以融資
    買賣股票，並以被告乙○○為連帶保證人，嗣被告甲○○○於八十七年五月間，
    經由原告之代理證券商協和證券股份有限公司買進二萬股之國產車股票，並於同
    年五月十一日向原告融資七十萬五千元，惟「國產車」股票於八十七年十一月二
    十日經公告停止於集中交易市場買賣，原告遂於同年十二月二十一日通知被告甲○○○償還融資借款及取回前開買進股票，詎被告並未置理，迄未清償，爰依消
    費借貸及連帶保證之法律關係，請求被告連帶給付如聲明第一項所示之金額、利
    息及違約金。被告甲○○○辯稱：本件信用帳戶確為其所開立，融資融券契約亦
    為其所親簽，平時固曾使用該帳戶，惟並未下單買進系爭國產車股票，亦未向原
    告辦理融資借款，該股票實係平日往來之營業員王玉芬於未徵得其同意之情形下
    ，擅以其名義所下單買進，本件股票既非其下單，兩造間即無由成立消費借貸契
    約，原告起訴請求其清償本件融資借款無理由等語。被告李俊興則以：系爭信用
    帳戶確為其妻即被告甲○○○所開立，其則擔任該融資融券契約上之保證人，惟
    本件股票並非被告甲○○○所下單，而係營業員王玉芬擅自使用被告甲○○○之
    帳戶所買進，原告與被告甲○○○間既無消費借貸關係存在，則原告依保證契約
    一併請求其負連帶給付之責，亦無理由等語置辯。
二、原告主張被告甲○○○於八十七年五月八日，以被告乙○○為連帶保證人，與其
    簽訂融資融券契約書，開立八六一○─○○○六六○帳號信用帳戶之事實，業據
    其提出融資融券契約書為證，且為被告二人所不爭，堪信其此部分之主張為真實
    。惟原告主張被告甲○○○於八十七年五月間，經由原告之代理證券商協和證券
    股份有限公司（以下簡稱協和證券公司）買進二萬股之國產車股票，並於八十七
    年五月十一日向原告融資七十萬五千元等情，固據其提出指定股票客戶資券明細
    表為證，然為被告二人所否認，並均辯稱系爭股票實係協和證券公司營業員王玉
    芬未徵得其等同意擅自下單買進，並未下單買進該股票，亦未向原告辦理融資借
    款等語。是本件所應審認者，應係系爭二萬股之國產車股票究否為被告甲○○○
    所融資買進，並因而應與被告乙○○負連帶清償之責？經查：
（一）證人即協和證券公司營業員王玉芬於本院結證稱：「（問：是否於八十七年五
      月十一日用甲○○○的戶頭下單買進國產車的股票？）是的，當天是國產汽車
      的副董事長張朝喨的助理林義翔，打電話給我說要借用幾個戶頭下單買進國產
      車的股票，並且保證說會完成交割，借用的戶頭是我提供給他的。」、「（問
      ：你借用甲○○○的戶頭買進國產車股票，有無跟甲○○○說？）沒有，因為
      我認為他保證會完成交割，且時間急迫所以未先徵得他們的同意就先下單，而
      在第三天完成交割未發生違約，所以也未告知他們，融資的自備款是張朝喨匯
      入帳戶。事後我才瞭解這樣提供人頭戶給客戶是違反營業員的規則，但當時只
      想到業績的壓力，才會提供戶頭供他們下單。」、「從帳單中可看出融資買進
      國產車的股票，事後甲○○○的二姑丙○○○收到對帳單有來詢問我為何買進
      國產車的股票，並要我儘速出售股票，我就與國產車聯繫出售股票，將原來購
      入的股票二○○張出售後，目前戶頭剩下二十張國產車的股票。事後國產車發
      生財務危機，我去找張朝喨如何解決他告訴我已跟富邦證金公司達成分期償還
      的協議。」（以上均見本院八十九年十二月二十一日言詞辯論筆錄）、「（問
      ：八十七年五月十一日是否確實用甲○○○戶頭下單買進國產車股票？）是的
      。在當時我沒有跟被告二人提起這件事情因為與他們不熟。自備款的部分是張
      朝喨提供錢讓我存進去的，後來是八十七年六、七月之後是丙○○○發現帳戶
      交易情況有異常，我才向他承認這件事，他要我趕快賣掉股票，張朝喨說已經
      跟富邦證券金融公司達成分期償還的協議，叫我不要擔心，協議內容我不清楚
      。當初確定買二百張，但是漏掉二十張沒有處理，‧‧‧富邦發這張函通知我
      們營業員表示已經達成協議，要我們不要通知客戶，直到原告發支付命令，被
      告才問我怎麼回事。」（以上見本院九十年三月十二日準備程序筆錄）等語。
      依證人上開所言，足證被告抗辯系爭國產車股票並非渠等所買進，而係證人王
      玉芬受他人之託，擅自使用被告甲○○○戶頭下單等語，即屬可採。
（二）被告復辯稱原告已與訴外人國產汽車負責人張朝喨、張朝翔就融資債務一事達
      成分期償還協議等語，經核與證人王玉芬前開所證情節相符，亦為原告訴訟代
      理人當庭所自認（見本院八十九十二月二十一日言詞辯論筆錄），嗣並提出協
      議書一份。依該協議書內容以觀，確係原告與訴外人張朝喨、張朝翔等人，就
      該協議書附表一所示之人（包括本件被告甲○○○在內）之國產車股票融資債
      務所達成之分期償還協議，又依證人王玉芬當庭提出且為原告所不爭之富邦證
      券金融股份有限公司融資融券到期名冊，其上備註欄標亦標有「請勿通知客戶
      」之字樣，亦足徵原告業已知曉系爭二萬股之國產車股票確係訴外人張朝喨等
      人利用他人帳戶所融資下單交易，並同意訴外人張朝喨等人邀同其他連帶保證
      人就前述融資債務分期償還，是系爭股票並非被告甲○○○所買進交易，而係
      證人王玉芬受他人指示冒用被告帳戶下單之事實，應可確定。原告雖主張被告
      甲○○○曾於八十七年十一月二日向原告申請變更其住址及印鑑，難謂對下單
      之事毫不知情云云，惟查信用帳戶之交易人變更住址、印鑑或其他個人資料者
      ，並非罕事，即難因被告甲○○○曾變更住址及印鑑之單純事實，遽而推論其
      就融資買進系爭股票一事有所知悉或參與。末查原告曾聲請本院調閱協和證券
      公司按月寄發予被告甲○○○之對帳單，藉以證明被告確曾下單買進系爭股票
      ，惟系爭股票並非被告所指示下單，詳如前述，故本院認原告此項聲請並無必
      要，併此敘明。
三、按消費借貸之借用人，應於約定期限內返還貸與人所移轉交付之借用物，並得約
    定利息及其他報償，為民法所明定；次按本件原告與被告因融資融券所生權利義
    務，應按原告之業務操作辦法及相關法令規章之規定辦理，亦為兩造於簽立融資
    融券契約時所約定。惟原告得向被告請求償還融資借款之前提，乃被告確曾親自
    指示原告或其代理證券商下單買進股票，並因而對原告負有融資債務。查被告之
    帳戶係遭他人冒用下單，已如前述，其並非指示買進系爭股票之人，兩造間即無
    由成立消費借貸契約，被告甲○○○就該融資借款自不負償還之責，被告乙○○
    亦毋須就該債務與被告甲○○○負何連帶保證之責。
四、從而原告依據消費借貸及連帶保證之法律關係，請求被告連帶給付如訴之聲明第
    一項所示之金額、利息及違約金，為無理由，應予駁回。又原告之訴既經駁回，
    其假執行之聲請亦已失所附麗，應併予駁回。
五、本件判決事證已臻明確，兩造其餘攻擊防禦及舉證，核與判決結果無影響，爰不
    另一一論述，附此敘明。
六、據上論結，本件原告之訴為無理由，依民事訴訟法第七十八條，判決如主文。
中      華      民      國     九   十    年      四      月      二    日
                                          民事第二庭審判長法  官  吳青蓉
                                                          法  官  陳婷玉
                                                          法  官  林庚棟
右為正本係照原本作成
如對本判決上訴，須於判決送達後廿日內向本院提出上訴狀
中      華      民      國     九   十    年      四      月      三    日
                                                          書記官  劉芳菊


司法院資訊處製作；財團法人民間司法改革基金會備份。
